最高法院民事判決　　　　　　一○○年度台上字第二一五三號
上　訴　人　財團法人國家實驗研究院　
法定代理人　李羅權
訴訟代理人　余天琦律師
被 上訴 人　吳家騏
上列當事人間請求確認僱傭關係存在等事件，上訴人對於中華民
國一○○年六月七日台灣高等法院第二審判決（九十九年度勞上
字第六二號），提起上訴，本院判決如下：
    主  文
原判決廢棄，發回台灣高等法院。
    理  由
本件被上訴人主張：伊自民國八十五年八月二日起受僱於上訴人
前身即行政院國家科學委員會國家實驗動物繁殖及研究中心（下
稱國科會動物研究中心），擔任飼養技術士之工作。九十一年六
月十九日上訴人依財團法人國家實驗研究院設置條例而成立，國
科會動物研究中心則改隸於上訴人而稱「財團法人國家實驗研究
院國家實驗動物中心」（下稱動物中心），伊於九十二年六月一
日與其簽訂僱傭契約，對動物中心提供勞務。動物中心於九十五
年十二月二十八日召開之人事甄審及考績委員會（下稱人甄會）
第一一二次會議，以伊無能力辨識裸鼠、阻礙出貨，記伊申誡一
次；復於九十六年九月七日以國研動行字第○九六○○○○五五
五號函預告伊，「曾於九十五年八月二十四日未經正常程序驗貨
，影響正常出貨作業及不服從指揮之不當行為等問題，已不適任
動物育飼員，於九十六年十一月九日資遣」。因人甄會決議資遣
伊，卻未予伊申辯之機會，亦未依其作業規定以無記名投票方式
表決，自違反人甄會作業規定第五、六條等而無效。且伊因前開
事件已遭處分申誡一次，嗣又以相同事由解僱伊，顯一事二罰，
亦不符比例原則。況上訴人明知伊因病手部會細微抖動，卻故意
將伊調至需細微手部動作之無菌小組，嗣再以不能勝任工作為由
將伊解僱，實有違誠信原則及最後手段性原則。上訴人資遣伊既
非合法，又拒絕伊提供勞務，伊自得請求其給付工資及遲延利息
。再者，動物中心違反上訴人考績作業辦法及兩造簽訂之勞動契
約，未與伊進行雙向面談及共同認可，即逕將伊九十五年度考績
納入第三級，再以伊屬被考核人員中最後百分之三人員，降為第
四級，並將伊減薪百分之九，自九十六年一月起每月薪資由新台
幣（下同）四萬五千二百三十三元減為四萬一千一百六十二元，
減薪四千零七十一元，是伊自得請求給付九十六年一月起至十月
止之每月薪資差額四千零七十一元，共計四萬零七百十元等情，
爰依勞動契約關係，求為（一）確認伊與上訴人間之僱傭關係存
在，（二）上訴人自九十六年十一月十日起至同意伊繼續提供勞
務給付之日止，應按月給付伊四萬一千一百六十二元及自各期應
給付日次日起加計法定遲延利息，（三）上訴人應給付伊四萬零
七百十元及自九十六年十一月十日起加計法定遲延利息之判決（
關於超過前述（二）之金額之請求部分，業經第一審判決駁回確
定）。
上訴人則以：伊係依財團法人國家實驗研究院設置條例設置成立
，業經台北市政府勞工局（下稱北市勞工局）認為屬依立法院通
過之組織條例所設立之基金會，再依行政院勞工委員會（下稱勞
委會）之見解，於九十八年九月一日起始有勞動基準法（下稱勞
基法）之適用。是被上訴人於任職期間，應適用兩造間聘僱契約
及民法僱傭之規定，而非勞基法。又被上訴人於九十四年六月至
十月曾調任動物中心裸鼠房工作，惟其擅自更改裸鼠配種方式；
於九十五年八月二十二日未經動物中心同意，將載有「本中心還
不斷販售已遭污染的老鼠，數千隻遺傳不明的裸鼠流向全國大大
小小的實驗室」等不實文句之自作簽呈，張貼於生產組之公告欄
，嚴重影響動物中心之聲譽與工作環境秩序；繼於九十五年八月
二十四日擔任週值星品管人員時，阻礙裸鼠出貨作業，擅自取走
三隻裸鼠，交由不知情之飼養員撲殺；再於九十五年八月二十九
日傳真內容為「我要舉發國家實驗動物中心惡意販售遭遺傳污染
的裸鼠」之文件予立法委員；又向馬偕醫院生理組表示動物中心
販賣基因變異裸鼠，致馬偕醫院生理組對動物中心之誠信與監測
能力產生疑慮；此外，對動物中心主任、副主任、同事提出刑事
妨害名譽之告訴，向調查局檢舉動物中心將已遭遺傳變異之裸鼠
出售國內各研究單位、醫學中心、生物科技公司，有詐欺之嫌。
被上訴人上開行為，顯已無法勝任動物飼育員之工作，伊將之轉
調至研發組之無菌小組三個月，其表現亦不符要求；動物中心乃
詢問各組是否有其可勝任之工作，均遭各組回覆「無」；而依被
上訴人之學歷及專業知識亦無法轉調至伊轄下之其他實驗研究單
位；因而於九十六年八月三十一日召開人甄會第一一八次會議，
決議（一）被上訴人對過去所承擔之工作確不能勝任，（二）各
組目前確無法為被上訴人找到適當之工作，資遣被上訴人。動物
中心乃於九十六年九月七日發函被上訴人，通知於九十六年十一
月九日終止兩造間僱傭關係。伊並無一事二罰，伊將被上訴人解
僱於法有據，亦符合最後手段性原則。又人甄會之決議雖未以無
記名投票之方式為之，應不影響全體委員無異議通過之真意，亦
不影響決議之效力。且前開決議依規定亦無庸予被上訴人申辯之
機會。再者，動物中心頒布之員工績效考核作業要點係根據伊董
事會通過之考績作業辦法所製訂之施行細則，動物中心員工績效
考核作業要點所規定：列為考評第三級之人員無需經雙方會談，
已獲適當授權，並無違反伊考績作業規定。又伊考績作業規定業
經第一屆董監事第六次聯席會議決議修正通過，同仁年度考核等
第區分為五級，第四級薪資調幅為負百分之二十至負百分之三。
被上訴人九十五年度考績係動物中心考績平均分數最低者，伊自
得將其考績評定為第四級，並依規定調降薪資百分之九，即自九
十六年一月起每月減薪四千零七十一元等語，資為抗辯。
原審維持第一審所為確認兩造間僱傭關係存在及命上訴人自九十
六年十一月十日起至被上訴人復職日止按月給付被上訴人四萬一
千一百六十二元本息部分之判決，駁回上訴人之上訴，並廢棄第
一審所為駁回被上訴人請求四萬零七百十元本息之訴之部分判決
，改判命上訴人再如數給付，無非以：上訴人係依財團法人國家
實驗研究院設置條例而設立，根據行政院主計處編印之「中華民
國行業標準分類」係屬自然科學研究發展服務業；而依勞委會八
十七年十二月三十一日（八七）台勞動一字第○五九六○五號公
告，除私立學術研究及服務業之研究人員不適用勞基法外，其餘
受僱之勞工，其各項勞動條件，均有勞基法之適用，有勞工保險
局九十二年二月七日保承新字第○九二六○○二五一三○號函、
勞委會九十八年三月六日勞動一字第○九八○○○四九三八號函
足稽。兩造於九十二年六月一日簽訂聘約，被上訴人擔任上訴人
動物中心之飼養員一職，職稱為技術士，係技術人員，非屬研究
人員，為上訴人所不爭執，依上揭說明，兩造間之契約關係自有
勞基法之適用。次按解僱係雇主終止勞動契約之行為，在勞基法
中，為保障勞工之工作權，對於雇主解僱權行使之自由設有若干
限制，我國勞基法第十一條既賦予雇主經預告而終止勞動契約之
裁量餘地，更應遵守正當法定程序。另按「雇主僱用勞工人數在
三十人以上者，應依其事業之性質，就獎懲、解僱等事項訂立工
作規則，報請主管機關核備後並公開揭示之」，勞基法第七十條
定有明文。即工作規則為雇主統一勞動條件及工作紀律，單方製
訂之定型化規則，雇主公開揭示時，係欲使其成為僱傭契約之附
合契約，而得拘束勞雇雙方意思表示。故關於工作規則規定解僱
之法定程序，為雇主承諾給予勞工之正當程序，有拘束雇主之效
力。依上訴人人甄會作業規定第三條、第六條，人甄會職掌上訴
人員工之資遣等重大案件，特別規定其表決須以無記名投票方式
通過，且臨時動議或提案不得表決。其目的係為保障議案充分討
論，及委員內在意見不受干涉之表決自由。查上訴人動物中心於
九十六年八月三十一日召開人甄會第一一八次會議，該次會議，
原來正式議案係討論被上訴人調派其他組別案，最後卻決議將被
上訴人資遣，形同臨時提出被上訴人之資遣案，依人甄會作業規
定第六條，本不得表決；退步言之，縱進行表決，亦應以無記名
投票方式為之；但該次會議卻以舉手通過方式為之，顯然違反該
作業規定，其決議自屬無效。上訴人未遵守工作規則所定解僱之
正當程序，所為解僱之意思表示並不合法，自不生拘束被上訴人
之效力。亦即上訴人通知被上訴人，預告於九十六年十一月九日
終止勞動契約，所為終止契約之意思表示並不生終止之效力，兩
造間僱傭契約仍繼續存在。而被上訴人於遭上訴人終止契約後，
曾向北市勞工局申請調解，請求復職，且於本件訴訟中主張上訴
人所為資遣不合法等詞，有台北市政府勞資爭議調解會紀錄可憑
，則被上訴人在上訴人違法終止契約前，主觀上並無任意去職之
意，客觀上亦繼續提供勞務，嗣且已將準備給付之事情通知上訴
人，但為上訴人所拒絕，且此種給付尚須債權人即上訴人之行為
，上訴人並未再對被上訴人表示受領勞務之意或為受領給付必要
之協力，則上訴人拒絕受領後，即應負受領遲延之責，依民法第
四百八十七條規定，被上訴人無補服勞務之義務，上訴人仍應給
付被上訴人薪資。另查被上訴人自九十六年起遭上訴人減薪後每
月薪資為四萬一千一百六十二元，被上訴人請求上訴人自九十六
年十一月十日起至復職日止，按月給付薪資四萬一千一百六十二
元本息，亦屬有據。又按工資由勞雇雙方議定之，勞基法第二十
一條第一項前段亦有明文。即工資為勞動契約之重要內容，雇主
不依勞動契約給付報酬，勞工尚得依勞基法第十四條第一項第五
款規定，不經預告終止勞動契約。故雇主如於工作規則規定減薪
，已變更勞雇雙方議定勞動契約之內容，更應踐行正當法律程序
。上訴人辯稱：被上訴人九十五年度考績分數在「階段一」被評
為六．七六，屬於第三級，依動物中心員工績效考核作業要點第
六條第五項，不需雙方會談紀錄，且依伊考績作業辦法第十條第
二項規定，伊得將表現最差百分之五員工之考績列為第四、五級
，故動物中心主任根據上述規定，決定動物中心九十五年度任職
滿一年之員工，應有百分之三人員之工作績效列為第四級，動物
中心共五十二名員工接受考績評鑑，故應有二人列為考績第四級
，被上訴人之九十五年度考績列為動物中心員工的最末一名，故
人甄會（考績程序「階段二」）決議被上訴人之考績應列為第四
級，另依伊考績作業辦法第十條第一項規定，凡考績被評定為第
四級之員工，應減薪百分之三至百分之二十，故伊將被上訴人減
薪百分之九，並自九十六年一月起將被上訴人每月薪資四萬五千
二百三十三元減為四萬一千一百六十二元，每月減薪四千零七十
一元云云，固提出動物中心員工績效考核作業要點、考績作業辦
法、主任核示、績效考核一覽表為證，惟查，上訴人所提考績作
業辦法第十條第二項規定，係於九十六年二月十二日經院長核定
，依法令不溯及既往原則，並不能適用於被上訴人九十五年度之
考核。上訴人依九十六年二月十二日始生效之考績作業辦法所定
考核等第分配原則，將被上訴人九十五年度之考績，由第三級改
列為第四級，並不合法，上訴人據此減薪四千零七十一元，既未
遵守正當程序，自不生效力。被上訴人請求上訴人補發九十六年
一月起至十月止之每月薪資差額四千零七十一元，合計為四萬零
七百十元之本息，亦無不合。綜上所述，被上訴人請求確認兩造
間之僱傭關係存在，及命上訴人自九十六年十一月十日起至被上
訴人復職日止，按月給付四萬一千一百六十二元本息，另給付九
十六年一月起至十月止之薪資差額四萬零七百十元本息，應予准
許等詞，為其判斷之基礎。
惟查兩造於九十二年六月一日簽訂聘約，被上訴人擔任上訴人所
屬動物中心之飼養員一職，職稱為技術士，係技術人員，非屬研
究人員等情，為原審認定之事實，依卷附上訴人員工資遣作業辦
法第五條規定，「人員資遣，各單位之特聘研究員及研究員提報
院部由院長核定，副研究員以下由單位主管核定」，而上訴人於
九十六年十二月之組織架構，院長、副院長下，分設兩大系統，
其一為院本部，設有企劃考核室等六單位，其二為實驗研究單位
，設有動物中心等十一單位，動物中心之主管為梁善居主任，亦
有上訴人組織架構圖可稽（見一審卷第一宗三三○頁，原審卷第
一宗二七四頁、二七五頁）；再觀諸上訴人人甄會作業規定第一
條、第三條、第五條及第七條分別規定：為使上訴人各單位之人
甄會相關作業能有所依據，特訂定此作業規定；人甄會職掌為審
議人員進用、獎懲、資遣等；有關人事案件，經各部門主管簽報
後，由人事人員依各單位相關人事規定，提報人甄會審議；人甄
會之決議案應自決議之日起一週內，連同會議紀錄陳院長／各單
位首長核定，院長／各單位首長對決議有異議時，得發回再議，
或逕予決定之（見一審卷第一宗三三二頁、三三三頁）。準此，
動物中心為上訴人內之一單位，其主管為梁善居主任，被上訴人
任職於動物中心，非屬研究人員，有關被上訴人之資遣人事案件
，由動物中心人甄會審議，然動物中心主任對決議有異議時，得
發回再議，或逕予決定之，果爾，動物中心人甄會對被上訴人之
資遣案件，似僅有審議、建議權，所為決議，不發生是否資遣被
上訴人之效果，上訴人資遣被上訴人係動物中心主任之決定。其
次，本件當時動物中心之主任梁善居係依據何等資料為資遣被上
訴人之決定？如單純根據人甄會之建議而為，因人甄會之決議違
反作業規定，梁善居主任之決定即不無問題；苟除人甄會之決議
以外，梁善居主任尚根據其他事由，原判決即應詳細敘明。又資
遣動物中心內非研究人員之員工，是否非必經過人甄會之審議不
可？且人甄會之決議程序有瑕疵時，動物中心主任是否亦不得核
定或作決定？亦即依上訴人相關規定，是否前提建議程序必須合
法，單位首長（主任）始有權考慮資遣是否恰當並作最後定奪？
以上攸關上訴人資遣被上訴人是否有效，乃原審未遑注意審究，
遽以人甄會違反人甄會作業規定第六條，其決議無效，上訴人未
遵守工作規則所定解僱之正當程序，所為解僱之意思表示並不合
法，不生拘束被上訴人之效力，進而為上訴人不利之判決，自屬
可議。另查原審既謂工資為勞動契約之重要內容，乃又認定上訴
人考績作業辦法第十條第二項關於考核等第之分配原則攸關薪資
調幅，係於九十六年二月十二日經上訴人院長核定，依法令不溯
及既往原則，並不能適用於被上訴人九十五年度之考核，亦有判
決理由矛盾之違誤，究竟上訴人考績作業辦法（見原審卷第二宗
二九頁）之性質係契約或法規，此與判斷上訴人對被上訴人減薪
是否合法有效，不無關係，亦待澄清。上訴意旨，指摘原判決不
當，聲明廢棄，非無理由。
據上論結，本件上訴為有理由。依民事訴訟法第四百七十七條第
一項、第四百七十八條第二項，判決如主文。
中    華    民    國  一○○  年   十二   月   十五   日
                      最高法院民事第一庭
                          審判長法官  蕭  亨  國  
                                法官  李  慧  兒  
                                法官  高  孟  焄  
                                法官  劉  靜  嫻  
                                法官  袁  靜  文  
本件正本證明與原本無異
                                      書  記  官  
中    華    民    國  一○○  年   十二   月  二十七  日
                                                      v